臺灣高等法院臺南分院民事判決
109年度上國字第5號
上  訴  人  甲○○  

被上訴人    嘉義縣立昇平國民中學

法定代理人  陳幸琪  
訴訟代理人  乙○○  
上列當事人間請求國家賠償事件，上訴人對於中華民國109年9月
25日臺灣嘉義地方法院108年度國字第8號第一審判決提起上訴，
本院於110年3月2日言詞辯論終結，判決如下：
    主  文
上訴駁回。
第二審訴訟費用由上訴人負擔。
    事實及理由
壹、程序方面：
一、按言詞辯論期日，當事人之一造不到場者，得依到場當事人
    之聲請，由其一造辯論而為判決；當事人之不到場，可認為
    係因天災或其他正當理由者，法院應以裁定駁回前條聲請，
    並延展辯論期日，民事訴訟法第385條第1項前段、第386條
    第2款分別定有明文。又審判長以職權所定之言詞辯論期日
    ，非有重大理由法院不得變更或延展之，故當事人已受合法
    之通知後，雖聲請延展期日，然未經法院裁定准許前，仍須
    於原定日期到場，否則即為遲誤，法院自得許到場之當事人
    一造辯論而為判決。是當事人、訴訟代理人因請假不能於言
    詞辯論期日到場者，如無可認為有不能委任訴訟代理人或複
    代理人到場之情形，即非屬不可避之事故，自非民事訴訟法
    第386條第2款所謂因正當理由而不到場(最高法院94年度台
    上字第1300號判決參照)。查，本件上訴人經受合法通知，
    突於言詞辯論期日前1日之110年3月1日具狀請假（本院值日
    室110年3月1日13：56收文，該日為2月28日和平紀念日之補
    假日）（本院卷第223頁），自行陳述其頭痛、感冒，惟並
    未檢附相關證明文件，亦未敘明有何不能委任訴訟代理人到
    場之情事，則其請假事由，即非屬不可避之事故，自非民事
    訴訟法第386條第2款所謂因正當理由而不到場之情形，復核
    無民事訴訟法第386條所列其他各款情形，爰依被上訴人之
    聲請，由其一造辯論而為判決。
二、按依國家賠償法請求損害賠償時，應先以書面向賠償義務機
    關請求之；賠償義務機關拒絕賠償，請求權人得提起損害賠
    償之訴，國家賠償法第10條第1項、第11條第1項前段分別定
    有明文。查上訴人前於民國108年3月27日以書面向被上訴人
    請求國家賠償，經被上訴人以嘉昇中人字第1080001468號函
    檢送拒絕賠償理由書（原審卷第68-71頁），是上訴人提起
    本件國家賠償訴訟，已符合國家賠償之先行程序，自屬合法
    。
貳、實體方面：
一、上訴人未於言詞辯論期日到場，惟據其之前所提書狀及到庭
    所為陳述及聲明如下：
  ㈠被上訴人嘉義縣立昇平國民中學（下稱昇平國中）前代表人
    乙○○，於執行職務行使公權力時，故意不法侵害上訴人權利
    ，國家應負損害賠償責任：
　⒈昇平國中前代表人乙○○，故意不法承辦民國105年12月22日嘉
    昇中校字第0000000000號函（下稱系爭函文），於執行職務
    行使公權力，提供形式上係「變造、教唆變造、偽造」或所
    製作形式亦未見署名、實質內容不實之書證為附件，檢送臺
    灣嘉義地方檢察署（下稱嘉義地檢署）。其系爭函文之說明
    內容：「三、劉女士於104學年度上學期，在本校擔任一年
    忠班導師期間，因班級經營及親師溝通...等等問題，造成
    數起疑似不當管教事件，學校為保護學生之受教權及人格發
    展權，不得已於學期末行政會議中討論通過，請她下學期免
    兼導師職務。相關事件及證據詳如附件一免除甲○○老師擔任
    一年忠班導師的原因及歷程。四、劉女士擔任導師時，對學
    生所提出之懲處，如附件二。學校判斷其起因於親師溝通不
    良，不宜全然歸咎於學生，並未同意劉女士對劉姓學生記大
    過處分。五、劉女士曾以分組教學之原因，向本校總務處提
    出需5台電腦置於一年忠班專用之需求。學校提出3方案：1
    、提供5台桌上型電腦供該班專用。2、教務處有6台蘋果平
    板電腦可供長期借用。3、由導師提出分組教學計畫，檢附
    經費設備需求及預期效益，經本校行政會議審核通過後，購
    買5台電腦供該班專用，否則別班要求比照辦理，學校恐無
    法負擔。劉女士疑將學校之建議視為刁難，至於其是否於課
    堂中對學生發牢騷？或要求學生連署給學校壓力？本校則不
    得而知。六、劉女士曾為該班學生之參考書費、書籍費、制
    服、書包…向本校教儲戶提出十餘萬的補助申請。唯第一次
    會議時，申請人劉女士並未出席說明，且教育部三令五申不
    得強迫學生購買參考書，復因教儲戶屬「急難救助」性質，
    請其將不妥之項目刪除後，並請其出席對所申請經費做說明
    ，之後同意部分補助該班學生約4萬元左右。內容詳如附件
    三。七、本校依規定常態編班，且尊重學生個人意願進行「
    適性分組、因材施教」之社團活動，不清楚劉師是否曾向家
    長散播該班為「放牛班」之訊息。」均非事實，且完全不存
    在。
　⒉被上訴人前代表人乙○○以上開系爭函文方式，故意不法指摘
    任教20多年指導學生獲獎無數之上訴人係不適任教師，使嘉
    義地檢署承辦案件及利用網路看到不起訴處分書或法院交付
    審判駁回裁定書之特定多數或不特定多數人知悉，而侵害上
    訴人之名譽、人格及訴願權利，被上訴人自應負損害賠償責
    任。　　
  ㈡原審為上訴人敗訴之判決，上訴人聲明不服，提起上訴。上
    訴聲明：
　　⒈原判決廢棄。
　　⒉被上訴人應給付上訴人新臺幣200萬元，暨自起訴狀繕本送
      達之翌日起至清償日止，按年息百分之5計算之利息。
　　⒊被上訴人應全數刪除電子公文系統、紙本公文、會議紀錄
      等相關公文資料，以回復原狀。
　　⒋被上訴人應於四大報登報道歉。
　　⒌被上訴人應發文至「法務部、教育部及司法院」等單位，
      要求重啟調查並做相關補救措施，以回復原狀。
　　⒍聲明第二項部分，上訴人願供擔保請准予宣告假執行。
三、被上訴人抗辯：學校校長為學校法定代表人，公文、函稿的
    最高核判決行者，自得代表學校發文，並無偽造情形。上訴
    人主張偽造之系爭函文，係昇平國中應嘉義地檢署105年12
    月6日嘉檢珍良105核交3044字第32252號函之要求，提供相
    關資料過署參辦，實屬依法行政，且系爭函文檢附之所有資
    料均為昇平國中各處室，依據教育基本法、教師法、國民教
    育法及教育部「反霸凌、反體罰」政策及所訂相關法令製作
    之文書，為可受公評之校內公共事務，內容並無不法，上訴
    人請求國家賠償，自無理由等語。答辯聲明：上訴駁回。
四、得心證之理由：
　㈠按公務員於執行職務行使公權力時，因故意或過失不法侵害
    人民自由或權利者，國家應負損害賠償責任，國家賠償法第
    2條第2項前段定有明文。次按國家依國家賠償法第2條第2項
    前段規定所負損害賠償責任，係就公務員職務上侵權行為所
    負之間接責任，必先有特定之公務員於執行職務行使公權力
    時，因故意或過失不法侵害人民之自由或權利，該特定公務
    員之行為已構成職務上之侵權行為時，國家始應對該受損害
    之人民負賠償之責任（最高法院92年度台上字第556號判決
    同此意旨）。
　㈡上訴人主張昇平國中並無系爭函文之發文紀錄，係乙○○個人
    偽造學校名義虛構、捏造文號發文，內容亦不實在云云。經
    查，系爭函文係因回覆嘉義地檢署105年12月6日嘉檢珍良10
    5核交3044字第32252號函文所製作，有嘉義地檢署函、系爭
    函文在卷可參，並經本院依職權調閱上開嘉義地檢署核交字
    卷宗查核明確（核交字卷第62-126頁），系爭函文上有發文
    日期、發文字號及校長之印文，已具備公文格式之一般要件
    。而系爭函文之製作者為被上訴人前任校長乙○○（亦任本件
    被上訴人訴訟代理人），於原審陳明系爭函文係其於105年1
    2月21日在學校公文系統中創稿製作，列印後蓋職章批示「
    發」，再經校內文書組校稿、用印後發送（原審卷一第203
    頁） ，並有被上訴人提出學校公文系統中公文文號0000000
    000號紀錄、系爭函文之決行函（稿）在卷可參（原審卷一
    第309、317-318頁），足認系爭函文為有製作權人之校長所
    製作，並經正常公文流程發出，其形式自為真正，並無偽造
    或變造情事，上訴人主張系爭函文無發文紀錄、由乙○○個人
    以學校名義虛構、捏造文號發文云云，顯與事實不符，自不
    足採。上訴人聲請命被上訴人提供雲端公文系統電子檔及相
    關建檔資訊，及多份聲請調查證據狀，聲請調查系爭函文係
    偽造，顯係不必要調查之證據，尚無調查必要。
　㈢上訴人另主張系爭函文所載內容不實云云。惟查系爭函文所
    載內容，說明二部分係就上訴人任職情形之陳述，說明三至
    七均係學校就相關事項處理經過所為之說明，並檢附校內處
    理過程相關資料（核交字卷第62-126頁），且系爭函文說明
    三「免除上訴人擔任一年忠班導師的原因及歷程」部分，上
    訴人就相同內容，曾對乙○○（當時之校長）及蔡瑞義（當時
    之家長會長）、林錦勳（當時之總務主任）、龔永昇（當時
    之文書組長兼出納）（下稱乙○○等4人）提出侵害名譽之損
    害賠償訴訟，經嘉義地方法院107年度訴字第333號、本院10
    8年度上字第15號判決駁回，三審確定在案，經被上訴人陳
    明（本院卷第90頁），並經本院依職權調閱本院108年度上
    字第15號判決在卷（本院卷第113頁以下，下稱前案）。前
    案法院認定乙○○所為係事實陳述，難認構成不法侵害，乙○○
    等4人所為，亦均非虛妄無憑，不構成侵權行為（前案判決
    第12頁、第17頁，本院卷第124、129頁）。按法院於確定判
    決理由中，就訴訟標的以外當事人所主張之重要爭點，本於
    當事人辯論之結果已為判斷時，除有顯然違背法令，或當事
    人已提出新訴訟資料足以推翻原判斷、或原確定判決之判斷
    顯失公平之情形外，於同一當事人就與該重要爭點有關所提
    起之他訴訟，不得再為相反之主張，法院亦不得作相反之判
    斷；其乃源於訴訟上之誠信原則及當事人公平之訴訟法理而
    來（最高法院99年台聲字第151號民事裁定意旨參照）。前
    案上訴人雖係對乙○○個人提起訴訟，係因乙○○當時擔任被上
    訴人校長，本件上訴人亦係主張乙○○校長代表被上訴人發文
    侵害上訴人名譽、人格，而請求國家賠償，是上訴人於前案
    主張之事實，與本件系爭函文說明三之事實相同，前案法院
    之判斷結果，對相同當事人（即上訴人）與後訴法院（即本
    件），亦應發生相當之拘束力，本院自應為相同認定，亦即
    乙○○所為，並無不法侵害上訴人名譽之情事，其代表被上訴
    人發函回覆嘉義地檢署之函文，其中說明三事項與前案相同
    ，自無不法侵害上訴人名譽或人格；系爭函文之說明四至七
    項，亦均係客觀事實陳述，並有相關資料佐證，亦無侵害上
    訴人名譽、人格之情形，其請求國家賠償，顯與國家賠償法
    第2條第2項之要件不符，自屬無據。
五、綜上所述，系爭函文係本於客觀事實所為之載述，或單純答
    覆檢察機關函詢問題，形式及實質內容均無虛撰，亦無不法
    情事，上訴人依國家賠償法規定，請求被上訴人給付200萬
    元、全數刪除電子公文系統、紙本公文、會議紀錄等相關公
    文資料，及於4大報登報道歉，並發文至法務部、教育部、
    司法院等單位重啟調查並做相關補救措施，以回復原狀等項
    ，均屬無據，不應准許。從而，原審所為上訴人敗訴之判決
    ，併駁回其假執行之聲請，並無不合。上訴論旨指摘原判決
    不當，求予廢棄改判，為無理由，應駁回其上訴。
六、本件事證已臻明確，兩造其餘之攻擊或防禦方法及所用之證
    據，經本院斟酌後，認為均不足以影響本判決之結果，爰不
    逐一論列，附此敘明。
七、據上論結，本件上訴為無理由，依民事訴訟法第463條、第3
    85條第1項前段、第449條第1項、第78條，判決如主文。
中　　華　　民　　國　　110 　年　　3 　　月　　23　　日
                  民事第一庭    審判長法  官  丁振昌   
                                      法  官  李素靖
                                      法  官  蔡孟珊
上為正本係照原本作成。
上訴人如不服本判決，應於收受送達後20日內向本院提出上訴書
狀，其未表明上訴理由者，應於提出上訴後20日內向本院補提出
理由書狀（均須按他造當事人之人數附繕本）上訴時應提出委任
律師或具有律師資格之人之委任狀；委任有律師資格者，另應附
具律師資格證書及釋明委任人與受任人有民事訴訟法第466條之1
第1項但書或第2項（詳附註）所定關係之釋明文書影本。如委任
律師提起上訴者，應一併繳納上訴審裁判費。　　　　　　　　
被上訴人不得上訴。　　
中　　華　　民　　國　　110 　年　　3 　　月　　23　　日
                                      書記官  鄭信邦
【附註】
民事訴訟法第466條之1：
⑴對於第二審判決上訴，上訴人應委任律師為訴訟代理人。但上
  訴人或其法定代理人具有律師資格者，不在此限。
⑵上訴人之配偶、三親等內之血親、二親等內之姻親，或上訴人
  為法人、中央或地方機關時，其所屬專任人員具有律師資格並
  經法院認為適當者，亦得為第三審訴訟代理人。
民事訴訟法第466條之2第1項：
  上訴人無資力委任訴訟代理人者，得依訴訟救助之規定，聲請
  第三審法院為之選任律師為其訴訟代理人。